ACORDAO-COMPLETO-2434832

ACÓRDÃO 47/2021 ATA 1/2021 - SEGUNDA CÂMARA

VISTOS, relatados e discutidos estes autos de pensões civis deferidas pela administração do Senado Federal em favor de Belzarina Bezerra Rodrigues, a partir do falecimento de José de Souza Sobrinho, em favor de Dalva Célia Pinto da Silva, a partir do falecimento de Edward Pinto da Silva, e em favor de Silene de Lima Ferreira Aleixo, a partir do falecimento de Gilberto Tadeu Aleixo da Silva;
		ACORDAM os Ministros do Tribunal de Contas da União, reunidos em Sessão da 2ª Câmara, nos termos do art. 71, III e IX, da Constituição de 1988, dos arts. 1º, V, 39, II, e 45 da Lei n.º 8.443, de 1992, e dos arts. 260, § 1º, e 262, § 2º, do RITCU, ante as razões expostas pelo Relator, em:
		9.1. assinalar a legalidade do ato de pensão civil em favor de Dalva Célia Pinto da Silva (à Peça 12 sob o n.º 32484/2020) , concedendo-lhe o respectivo registro;
	9.2. assinalar a ilegalidade dos atos de pensão civil em favor de Silene de Lima Ferreira Aleixo (à Peça 10 sob o n.º 23243/2020) e Belzarina Bezerra Rodrigues (à Peça 11 sob o n.º 31896/2020) , negando-lhes o respectivo registro, diante da indevida percepção cumulativa de "quintos" de função com a "opção";
	9.3. dispensar o ressarcimento das quantias percebidas indevidamente, mas de boa-fé, em consonância com a Súmula n.º 106 do TCU, deixando, ainda, de determinar a imediata cessação dos pagamentos inerentes aos "quintos" de função, a despeito de determinar a suspensão do pagamento da parcela como "opção", em respeito à decisão prolatada pelo STF no bojo do RE 638.115-CE;
		9.4. determinar que, no prazo de 15 (quinze) dias contados da ciência desta deliberação, a administração do Senado Federal adote as seguintes medidas:
	9.4.1. faça cessar os pagamentos decorrentes dos atos ora considerados ilegais pelo item 9.2 deste Acórdão diante da indevida percepção cumulativa da vantagem como "opção", sob pena de responsabilidade solidária da autoridade administrativa omissa, nos termos do art. 71, IX, da Constituição de 1988 e do art. 262, caput, do RITCU;
	9.4.2. dê ciência desta deliberação às interessadas indicadas pelo item 9.2 deste Acórdão, alertando-as de que o efeito suspensivo proveniente da eventual interposição do subsequente recurso junto ao TCU não as eximirá da devolução dos valores percebidos indevidamente após a notificação, diante do não provimento desse recurso, devendo encaminhar os comprovantes das correspondentes notificações ao TCU no prazo de 30 (trinta) dias;
	9.4.3. oriente as interessadas indicado pelo item 9.2 deste Acórdão sobre a necessidade de escolher entre os "quintos" de função ou a parcela de "opção", já que a percepção cumulativa das aludidas vantagens afrontaria o art. 193, § 2º, da Lei n.º 8.112, de 1990, e o art. 7º, parágrafo único, da Lei n.º 9.624, de 1998;
	9.4.4. encaminhe a este Tribunal, nos termos do art. 262, § 2º, do RITCU, os novos atos de pensão civil, sem a ilegalidade indicada nesta deliberação, para que sejam submetidos à apreciação pelo TCU, na forma do art. 260, caput, do RITCU;
	9.4.5. reavalie e, se for o caso, promova a efetiva alteração da parcela inerente à incorporação de "quintos" de função originalmente concedida diante da eventual necessidade de absorção dessa parcela pelas subsequentes modificações legais produzidas sobre a estrutura remuneratória da correspondente carreira, em sintonia, assim, com a deliberação proferida pelo Supremo Tribunal Federal no bojo do RE 638.115 durante a Sessão de 18/12/2019; devendo se manifestar anual e conclusivamente sobre o cumprimento, ou não, desse item do acórdão em item específico no seu Relatório de Gestão em cada exercício financeiro;
	9.4.6. promova o destaque da referida parcela como quintos de função pública, transformando-a em "parcela compensatória", para a efetiva implementação das futuras absorções dessa parcela inerente à incorporação de "quintos" de função em face das supervenientes modificações legais produzidas sobre a estrutura remuneratória da correspondente carreira, em observância, então, à deliberação proferida pelo Supremo Tribunal Federal no bojo do RE 638.115 durante a Sessão de 18/12/2019; devendo se manifestar anual e conclusivamente sobre o cumprimento, ou não, desse item do acórdão em item específico no seu Relatório de Gestão em cada exercício financeiro;
	9.5. determinar que o órgão de controle interno junto ao Senado Federal verifique o efetivo cumprimento dos itens 9.4.5 e 9.4.6 deste Acórdão, devendo se manifestar anual e conclusivamente sobre o aludido cumprimento, ou não, desses itens do acórdão em item específico no seu Relatório de Auditoria de Gestão a partir da análise do correspondente Relatório de Gestão em cada exercício financeiro;
	9.6. enviar a cópia do presente Acórdão, com o Relatório e a Proposta de Deliberação, à administração e, ainda, ao órgão de controle interno do Senado Federal, para ciência e efetivo cumprimento aos itens 9.4 e 9.5 deste Acórdão; e
9.7. arquivar o presente processo, sem prejuízo de a unidade técnica promover o monitoramento da determinação proferida pelo item 9.4 deste Acórdão, representando ao TCU, se necessário.

Pensões civis deferidas pela administração do Senado Federal.

Segunda Câmara

Senado Federal.

3. Interessadas: Belzarina Bezerra Rodrigues (CPF XXX.143.601-XX); Dalva Célia Pinto da Silva (CPF XXX.320.951-XX); Silene de Lima Ferreira Aleixo (CPF XXX.811.314-XX).

13.1. Ministros presentes: Bruno Dantas (Presidente), Augusto Nardes, Aroldo Cedraz e Raimundo Carreiro.
13.2. Ministros-Substitutos presentes: Marcos Bemquerer Costa e André Luís de Carvalho (Relator).

ANDRÉ DE CARVALHO

Trata-se de pensões civis deferidas pela administração do Senado Federal em favor de Belzarina Bezerra Rodrigues, a partir do falecimento de José de Souza Sobrinho, em favor de Dalva Célia Pinto da Silva, a partir do falecimento de Edward Pinto da Silva, e em favor de Silene de Lima Ferreira Aleixo, a partir do falecimento de Gilberto Tadeu Aleixo da Silva. 
2.	Após a análise final do feito, a Auditora Federal Beatriz Furtado Pereira lançou o seu parecer conclusivo à Peça 14, com a anuência, por delegação de competência, do diretor da Sefip (Peça 15) , nos seguintes termos:
	" (...) 2. Os atos foram submetidos, para fim de registro, à apreciação do Tribunal de Contas da União (TCU) , de acordo com o art. 71, inciso III, da Constituição Federal. Os atos foram cadastrados e disponibilizados ao TCU por intermédio do Sistema e-Pessoal, na forma do art. 2º e 4º da Instrução Normativa TCU 78/2018.
	Histórico
	3.	Esta Corte de Contas considerou prejudicado por perda de objeto o exame do mérito dos atos de aposentadoria dos Srs. Gilberto Tadeu Aleixo da Silva, José de Souza Sobrinho e Edward Pinto da Silva, por meio do Acórdão 5904/2020-TCU-Primeira Câmara, Ministro-Relator Benjamin Zymler (peça 2) .
	4.	Na ocasião, o TCU fez a seguinte determinação à Sefip:
	'1.7. Determinação: à Sefip, para que, com fundamento na faculdade prevista no art. 260, § 3º, do RITCU, proceda à imediata autuação e subsequente instrução dos atos de pensão civil em que figuram como instituidores todos os interessados, aferindo, em particular, à vista das informações constantes deste processo, a legitimidade dos proventos que vêm sendo pagos aos respectivos beneficiários, notadamente a regularidade da vantagem relativa à opção e aos quintos, entre outras.'
	5.	Em cumprimento à determinação, ato atos de pensão civil dos instituidores Gilberto Tadeu Aleixo da Silva, José de Souza Sobrinho e Edward Pinto da Silva foram avocados com base no art. 15 da IN TCU 78-2018, sendo autuados neste processo para apreciação. 
	6.	Quanto aos demais interessados listados no TC Processo 018.431/2020-8, não existe ato de pensão civil para os ex-servidores Luiz Fernando de Mello Perezino (XXX.687.181-XX) e Marcos Antonio Kohler (XXX.409.966-XX) . Quanto ao Sr. Raimundo Rodrigues da Silva (XXX.110.391-XX) os atos de pensão civil foram autuados no TC Processo 021.166/2020-0, possuindo proposta da Unidade Técnica pela ilegalidade. 
	Exame técnico
	a) ato do instituidor Gilberto Tadeu Aleixo da Silva
	7.	Ao benefício pensional instituído pelo Sr. Gilberto Tadeu Aleixo da Silva, falecido em 14/2/2020, habilitou-se a Sra. Sulene de Lima Ferreira Aleixo (na condição de viúva) .
	a.1) vantagem 'Opção' com VPNI quintos/décimos
	8.	O servidor Gilberto Tadeu Aleixo da Silva aposentou-se em 5/12/1998, no cargo de técnico legislativo, com proventos proporcionais a 33/35 avos. O ato de concessão inicial de número de controle 30094500-04-2009-000128-6 foi apreciado pela ilegalidade, por meio do Acórdão 1746/2018-TCU-Primeira Câmara, Ministro-Relator Walton Alencar Rodrigues, em razão da incorporação de quintos após a data limite de 8/4/1998, bem como não atendimento dos requisitos para o recebimento da vantagem 'opção' sobre FC-07 (peça 3) . 
	9.	O servidor recebia 5/5 de FC-7 e teria direito apenas a 4/5 ou 8/10 de FC-7 e 2/10 de FC-6. A vantagem opção foi calculada sobre o FC-07, sem o servidor atender aos requisitos necessários. O servidor teria direito à opção calculada sobre FC-6.
	10.Em consequência, a Unidade Jurisdicionada encaminhou, via sistema e-Pessoal, novo ato de concessão inicial de aposentadoria 11054/2018, acertando as irregularidades identificadas no primeiro ato (peça 4) . O ato 11054/2018 foi considerado prejudicado por perda de objeto.  
	11. Na base de cálculo da pensão civil, constou as rubricas referentes à vantagem Opção e VPNI de quintos/décimos.
	12. O § 2º do artigo 193 da Lei 8.112/1990 estabelecia o seguinte:
	'Art. 193. O servidor que tiver exercido função de direção, chefia, assessoramento, assistência ou cargo em comissão, por período de 5 (cinco) anos consecutivos, ou 10 (dez) anos interpolados, poderá aposentar-se com a gratificação da função ou remuneração do cargo em comissão, de maior valor, desde que exercido por um período mínimo de 2 (dois) anos. (...) 
	§ 2° A aplicação do disposto neste artigo exclui as vantagens previstas no art. 192, bem como a incorporação de que trata o art. 62, ressalvado o direito de opção.'   
	13. O recebimento de parcela opção de forma concomitante com quintos/décimos está em desacordo com a regra contida no § 2º do art. 193 da Lei 8.112/1990 (Acórdão 2988/2018-TCU-Plenário, Ministra-Relatora Ana Arraes) . Transcrevemos o Sumário do Acórdão 2988/2018-TCU-Plenário:
	'SUMÁRIO: REPRESENTAÇÃO. PROCESSO CONSTITUÍDO EM CUMPRIMENTO A DETERMINAÇÃO DESTA CORTE. PAGAMENTO DE FUNÇÃO COMISSIONADA A SERVIDOR APOSENTADO. POSSIBILIDADE DE OPÇÃO, DESDE QUE NÃO CUMULATIVA COM QUINTOS/DÉCIMOS/VPNI, PARA AQUELES QUE, ATÉ 18/01/1995, TENHAM SATISFEITO OS PRESSUPOSTOS TEMPORAIS. CONVERSÃO EM VANTAGEM PESSOAL PARA IMPEDIR DESCENSO REMUNERATÓRIO. ARQUIVAMENTO. 
	14. Desta forma, a base de cálculo da pensão do instituidor José de Souza Sobrinho está irregular, pois não poderia conter de forma concomitante a vantagem 'Opção' com VPNI de quintos/décimos. 
	a.2) tempo insalubre
	15. O ex-servidor Gilberto Tadeu Aleixo da Silva aposentado no cargo de técnico legislativo averbou 3 anos, 3 meses e 17 dias de tempo insalubre, referente ao período de 20/9/1982 a 11/12/1990, integralizando os proventos. O ato de alteração de aposentadoria 13643/2019 foi considerado prejudicado por perda de objeto (peça 5) .
	16. Em relação à contagem ponderada de tempo prestado em atividades consideradas de risco, perigosas ou insalubres, o TCU, nos termos do Acórdão 2008/2006-TCU-Plenário, de relatoria do Ministro Walton Alencar Rodrigues, em consonância com o posicionamento adotado pela Suprema Corte, passou a reconhecer essa possibilidade ao servidor que exerceu, como celetista, no serviço público, atividades dessa natureza no período anterior à vigência da Lei 8.112/1990. 
	17. Para esse fim, este Tribunal tem aceitado a averbação realizada de ofício pelo órgão/entidade de origem quando se trata de cargo cujas atribuições, presume-se, envolvam risco para a higidez física do profissional, como, por exemplo, médico, odontólogo e enfermeiro. No entanto, para ocupantes de outros cargos, em especial aqueles de natureza eminentemente administrativa, é indispensável a apresentação de certidão emitida pelo INSS ou, alternativamente, de laudo oficial que efetivamente comprove a existência de risco à integridade física do servidor ou a presença de agentes nocivos à sua saúde no local de trabalho (e.g. Acórdão 911/2014-TCU-Plenário, de relatoria do Ministro Benjamin Zymler) .
	18. A Unidade Jurisdicionada encaminhou documento da Secretaria de Gestão de Pessoas concedendo a averbação do tempo insalubre e informando que houve manifestação favorável do Setor de Medicina do Trabalho exarada no Parecer 097/2017 - SEMEDE/Medicina do Trabalho, para a averbação do tempo insalubre. O Serviço de Instrução e Registros Funcionais registrou que o tempo averbado estava amparado em Registros ambientais constantes dos Laudos 3390/82 - DRT e 57/92 - DRT (peça 5, p. 8-10) .
	19. Considerando a informação de que laudos ambientais 3390/82 e 57/92-TRT amparam a averbação do referido período, tendo parecer favorável do Setor de Medicina do Trabalho, entende-se que o tempo insalubre atende aos requisitos do Acórdão 911/2014-TCU-Plenário. 
	20. Ademais, o período averbado 20/9/1982 a 11/12/1990 também atende aos requisitos do Acórdão 2008/2006-TCU-Plenário, podendo prosperar a aposentadoria do ex-servidor com proventos integrais, com o consequente reflexo na pensão civil.  
	21. Desta forma, a ilegalidade do ato de pensão civil do instituidor Gilberto Tadeu Aleixo da Silva decorre apenas do recebimento concomitante da vantagem 'opção' com VPNI de quintos/décimos.
	22. Ressalta-se que o ato de pensão civil do instituidor Gilberto Tadeu Aleixo da Silva deu entrada no TCU em 15/6/2020, portanto, há menos de cinco anos, não sendo aplicável o procedimento de contraditório e ampla defesa determinado pelo Acórdão 587/2011-TCU-Plenário, Ministro-Relator Valmir Campelo.
	b) ato do instituidor José de Souza Sobrinho 
	23. Ao benefício pensional instituído pelo Sr. José de Souza Sobrinho, falecido em 1º/4/2020, habilitou-se a Sra. Belzarina Bezerra Rodrigues (na condição de viúva) .
	b.1) atos de aposentadoria instituidor
	24. Inicialmente, o servidor José de Souza Sobrinho aposentou-se com proventos integrais, em 30/12/1994. O ato de concessão inicial de aposentadoria foi apreciado pela ilegalidade, por meio do Acórdão 10850/2018-TCU-Primeira Câmara, Ministro-relator Bruno Dantas, em razão da averbação de tempo rural sem o devido recolhimento das contribuições previdenciárias (peça 6) .
	25. Em consequência, a Unidade Jurisdicionada cancelou a primeira aposentadoria e encaminhou novo ato de concessão inicial de aposentadoria 81886/2018. A nova aposentadoria, com vigência em 18/10/2018, foi por invalidez, com base na Emenda Constitucional 70/2012, com proventos integrais, e sem o tempo rural (peça 7) . O ato de aposentadoria 81886/2018 foi considerado prejudicado por perda de objeto.
	26. A Unidade Jurisdicionada anexou Laudo Médico Pericial, no qual a Junta Médica constatou que o ex-servidor era portador de doença especificada em lei (cardiopatia grave) (peça 7, p. 11) . Desta forma, pode prosperar a aposentadoria por invalidez com proventos integrais, com o consequente reflexo na pensão civil. 
	b.2) vantagem 'opção' com VPNI de quintos/décimos
	27. Na base de cálculo da pensão civil do instituidor José de Souza Sobrinho, constou as rubricas referente à vantagem Opção, bem como as relativas às VPNI de quintos/décimos.
	28. O recebimento de parcela opção de forma concomitante com quintos/décimos está em desacordo com a regra contida no § 2º do art. 193 da Lei 8.112/1990 (Acórdão 2988/2018-TCU-Plenário, Ministra-Relatora Ana Arraes) . Desta forma, está ilegal o ato de pensão civil do instituidor José de Souza Sobrinho. 
	29. Ressalta-se que o ato de pensão civil do instituidor José de Souza Sobrinho deu entrada no TCU em 15/6/2020, portanto, há menos de cinco anos, não sendo aplicável o procedimento de contraditório e ampla defesa determinado pelo Acórdão 587/2011-TCU-Plenário, Ministro-Relator Valmir Campelo.
	c) ato do instituidor Edward Pinto da Silva
	30. Ao benefício pensional instituído pelo Sr. Edward Pinto da Silva, falecido em 27/3/2020, habilitou-se a Sra. Dalva Celia Pinto da Silva (na condição de viúva) .
	c.1) atos de aposentadoria 
	31. O ex-servidor Edward Pinto da Silva aposentou-se em 11/9/2002, no cargo de analista legislativo, com proventos integrais, com base no artigo 8º da Emenda Constitucional 20/1998.
	32. O ato de concessão inicial de aposentadoria foi apreciado pela ilegalidade, por meio do Acórdão 9677/2020-TCU-Segunda Câmara, Ministro-Relator Augusto Nardes (peça 8) .
	33. A ilegalidade decorreu da incorporação da vantagem 'opção' após a Emenda Constitucional 20/1998; concessão da vantagem de quintos/décimos sem observância das regras da Lei 8.911/1994 (contagem dos períodos a partir da primeira designação em funções comissionadas) ; e utilização, sem amparo legal, de tempo de exercício de função comissionada no Governo do Distrito Federal após o advento da Constituição Federal de 1988, contrariando o decidido no Acórdão 575/2006-TCU-Plenário, Ministro-relator Lincoln Magalhães da Rocha.
	34. O ex-servidor possui ato de alteração considerado prejudicado por perda de objeto. No ato de alteração, modificou-se o percentual dos anuênios de 20% para 24% (peça 9) . O Controle Interno manifestou-se pela ilegalidade do ato de alteração, listando as mesmas irregularidades constatadas por esta Corte de Contas no ato inicial, somando-se ainda irregularidade quanto à concessão da GATS, que não teria observado as condições de ingresso na esfera federal por meio do regime jurídico estatutário regido pela Lei 1.711/1952; e tempo de serviço prestado na vigência do Decreto 31.922/1952.
	c.2) anuênios 
	35. No ato de pensão civil, constou na base de cálculo o pagamento do adicional de tempo de serviço no percentual de 24%. 
	36. O entendimento deste Tribunal é de que o tempo de serviço municipal ou estadual prestado sob regime estatutário na vigência do Decreto 31.922/1952 pode ser computado para fins de gratificação de tempo de serviço, desde que o servidor tenha ingressado no serviço público federal ainda na vigência da Lei 1.711/1952, sendo a este regime vinculado. Nesse sentido foi o Acórdão 4709/2020-TCU-Primeira Câmara (Relator Ministro Benjamin Zymler) .
	37. O servidor ingressou no Senado Federal em 1º/2/1979, possuindo até 8/3/1999, 20 anos, 1 mês e 10 dias de tempo de serviço para GATS. 
	38. Além do tempo exercido no órgão, no ato de alteração verifica-se que foram computados para fins de anuênios: o tempo de militar (20/8/1959 a 1/8/1960) e os tempos de serviço exercidos no Ministério da Educação (23/3/1970 a 2/11/1971) e no Ministério da Saúde (23/6/1977 a 31/1/1979) , chegando-se ao percentual de 24% (peça 9) .
	39. Observa-se que não foram computados tempos de serviço municipal ou estadual, apenas federal. Desta forma, entende-se que está regular o cômputo dos anuênios em 24%. 
	c.3) opção
	40.A vantagem 'opção' não consta na base de cálculo da pensão. Assim, a irregularidade da parcela opção constante na aposentadoria foi sanada na pensão civil. 
	c.4) quintos 
	41. Na base de cálculo da pensão civil consta a rubrica referente à VPNI de quintos/décimos no valor de R$ 4.811,62.
	42. Na concessão inicial e de alteração de aposentadoria, os quintos foram considerados ilegais, em razão da averbação de função de confiança exercida pelo ex-servidor no Governo do Distrito Federal no período de 19/10/1988 a 9/8/1989 (peça 8, p. 4, e peça 9, p. 6) . Tal período é indevido, uma vez que após o advento da Constituição Federal de 1988 o tempo de exercício em cargo comissionado ou função de confiança prestado ao Distrito Federal não pode ser considerado para fins de incorporação da vantagem de quintos (Acórdão 575/2006-TCU-Plenário, Ministro-relator Lincoln Magalhães da Rocha) .
	43. No ato de pensão civil, observa-se que foram averbados para os quintos apenas os períodos de funções comissionadas exercidos no Senado Federal: 1º/2/1979 a 28/2/1981 - 2 anos e 9 dias (4/10 da Função de Secretário Parlamentar) e 1º/3/1981 a 22/1/1985 - 3 anos, 10 meses e 29 dias (6/10 da Função de Assessor Parlamentar) . 
	44. Observa-se que os períodos de função comissionada exercidas no GDF foram excluídos do cálculo dos quintos, e que os quintos estão calculados a partir da primeira designação em função comissionada no Senado Federal. As VPNIs de quintos/décimos no ato de alteração tinham os valores de R$ 5.764,94 e R$ 1.810,40 (peça 9, p. 5-6) , e no ato de pensão civil, com as correções efetuadas, passou a ser no valor de R$ 4.811,62.
	45. Desta forma, entende-se que as irregularidades quanto ao cálculo dos quintos foram sanadas, não acontecendo no ato de pensão civil. 
	46. Diante do exposto, entende-se que o ato de pensão civil do instituidor Edward Pinto da Silva pode ser apreciado pela legalidade.
	Conclusão
	47. Em razão do exposto e tendo em vista as análises realizadas nos atos de concessão inicial de pensão civil dos instituidores Gilberto Tadeu Aleixo da Silva e José de Souza Sobrinho, esta Unidade Técnica considera que os atos estão ilegais, em razão do recebimento de forma cumulativa da vantagem 'opção' com a VPNI de quintos/décimos, contrariando jurisprudência desta Corte de Contas.
	48. Em razão do exposto e tendo em vista as análises realizadas no ato concessão inicial de pensão civil do instituidor Edward Pinto da Silva, esta Unidade Técnica considera que o ato em tela pode receber a chancela de legalidade e o registro por esta Egrégia Corte.
	49. Registre-se que a análise deste processo levou em conta os dispositivos da Resolução TCU 315/2020.
	PROPOSTA DE ENCAMINHAMENTO
	50. Ante o exposto, conforme o preceituado no artigo 71, inciso III, da Constituição Federal de 1.988; c/c os artigos. 1º, inciso V, e 39, inciso II, da Lei nº 8.443/1992, c/c os artigos 1º, inciso VIII, 260, §§ 1º e 2º, do Regimento Interno/TCU, e tomando por base as informações prestadas pelo órgão de controle interno e as verificações feitas pela unidade técnica, na forma prevista no artigo 260, caput, do referido Regimento, propõe-se: 
	a) considerar legal o ato de concessão inicial de pensão civil do instituidor Edward Pinto da Silva (CPF XXX.527.291-XX) , em favor de Dalva Celia Pinto da Silva;
	b) considerar ilegal e negar o registro dos atos de concessão inicial de pensão civil dos instituidores Gilberto Tadeu Aleixo da Silva, em favor de Silene de Lima Ferreira Aleixo e José de Souza Sobrinho, em favor de Belzarina Bezerra Rodrigues;
	c) dispensar o ressarcimento das quantias indevidamente recebidas de boa-fé, nos termos da Súmula TCU n. 106;
	d) determinar ao Senado Federal, com fundamento no inciso I do art. 4º da Resolução TCU 315/2020, que adote medidas para:
            	d.1) no prazo de quinze dias, fazer cessar os pagamentos decorrentes dos atos impugnados por esta Corte de Contas, sob pena de responsabilidade solidária da autoridade administrativa omissa, nos termos do art. 262 do Regimento Interno/TCU;
	d.2) no prazo de trinta dias, emita novos atos, livres das irregularidades apontadas, e os submeta ao TCU pelo Sistema e-Pessoal, nos termos dos arts. 262, § 2º, do Regimento Interno desta Corte e 19, § 3º, da Instrução Normativa TCU 78/2008;
	d.3) dar ciência, no prazo de 15 (quinze) dias, do inteiro teor desta deliberação às interessadas, alertando-as de que o efeito suspensivo proveniente da interposição de eventuais recursos junto ao TCU não as exime da devolução dos valores percebidos indevidamente após a respectiva notificação, caso esses não sejam providos; e
           	d.4) encaminhar ao Tribunal, no prazo de 30 (trinta) dias contados da ciência da decisão, documento apto a comprovar que as interessadas tomaram conhecimento do acórdão."
3.	Enfim, por intermédio do Exmo. Sr. Procurador Júlio Marcelo de Oliveira, o MPTCU anuiu, em cota singela (Peça 16) , à referida proposta da unidade técnica.
É o Relatório.

não há.

Procurador Júlio Marcelo de Oliveira.

PENSÃO CIVIL. INDEVIDA PERCEPÇÃO CUMULATIVA DE "QUINTOS" COM A PARCELA "OPÇÃO". ILEGALIDADE E NEGATIVA DO REGISTRO. MANUTENÇÃO DOS PAGAMENTOS INERENTES A "QUINTOS" DE FUNÇÃO EM RESPEITO À DECISÃO PROLATADA PELO STF NO RE 638.115-CE. DETERMINAÇÕES.

PENSÃO CIVIL (PCIV)

Secretaria de Fiscalização de Pessoal (Sefip).

Trata-se de pensões civis deferidas pela administração do Senado Federal sob as seguintes condições:
	Peça
	Instituidor
	Tipo de Ato
	Data do Óbito
	Vigência
	Enviado ao TCU
	Beneficiárias

	10
	Gilberto Tadeu Aleixo da Silva
	Inicial
	14/2/2020
	14/2/2020
	15/6/2020
	- Silene de Lima Ferreira Aleixo (viúva, nascimento: 1º/2/1960) 

	11
	José de Souza Sobrinho
	Inicial
	1º/4/2020
	1º/4/2020
	15/6/2020
	- Belzarina Bezerra Rodrigues (viúva, nascimento: 22/4/1943) 

	12
	Edward Pinto da Silva
	Inicial
	27/3/2020
	27/3/2020
	15/6/2020
	- Dalva Célia Pinto da Silva (viúva, nascimento: 11/2/1945) 

2.	Como visto, após a análise final do feito, a Sefip pugnou pela legalidade do ato em favor de Dalva Célia Pinto da Silva (Peça 12) e pela ilegalidade dos atos em favor de Silene de Lima Ferreira Aleixo e Belzarina Bezerra Rodrigues (Peças 10 e 11) , em face da inadequada percepção cumulativa de "quintos" de função com a respectiva "opção", tendo o MPTCU anuído a essa proposta.
3.	O TCU pode incorporar o parecer da Sefip a estas razões de decidir.
4.	A Sefip detectou a indevida concessão da vantagem como "opção" prevista no art. 2º da Lei nº 8.911, de 1994, e no art. 18 da Lei nº 11.416, de 2006, além da inadequada percepção da vantagem como "quintos ou décimos de função" transformada em Vantagem Pessoal Nominalmente Identificada  (VPNI)  pelo art. 62-A da Lei nº 8.112, de 1990, salientando, assim, que os proventos das interessadas teriam excedido a remuneração do cargo efetivo inerente à aposentadoria diante da inadequada inclusão da aludida parcela como "opção" em desacordo com o art. 40, § 2º, da CF88 a partir da modificação empreendida pela EC nº 20, de 1998. 
5.	Bem se vê que, nos aludidos atos, figuraria a indevida percepção da vantagem como "opção" em conjunto com a parcela de "quintos ou décimos" de função, afrontando o art. 193, § 2º, da Lei n.º 8.112, de 1990, e o art. 7º, parágrafo único, da Lei n.º 9.624, de 1998.
6.	Ocorre, contudo, que, no julgamento do RE 638.115-CE durante a Sessão de 18/12/2019 com o subsequente trânsito em julgado a partir de 17/9/2020, o STF proferiu o seguinte pronunciamento:
	" (...) Decisão: Inicialmente, o Tribunal, por maioria, resolvendo questão de ordem suscitada pelo Ministro Dias Toffoli (Presidente) , deliberou que, para a modulação dos efeitos de decisão em julgamento de recursos extraordinários repetitivos, com repercussão geral, nos quais não tenha havido declaração de inconstitucionalidade de ato normativo, é suficiente o quórum de maioria absoluta dos membros do Supremo Tribunal Federal, vencido o Ministro Marco Aurélio, que diverge quanto à formulação da questão de ordem e quanto ao seu mérito. Votaram na questão de ordem os Ministros Luiz Fux e Roberto Barroso. Na sequência, o Ministro Dias Toffoli (Presidente) proclamou o resultado do julgamento deste recurso, ocorrido na sessão virtual de 11.10.2019 a 17.10.2019:
	'O Tribunal, por maioria, acolheu parcialmente os embargos de declaração, com efeitos infringentes, para reconhecer indevida a cessação imediata do pagamento dos quintos quando fundado em decisão judicial transitada em julgado, vencida a Ministra Rosa Weber, que rejeitava os embargos. No ponto relativo ao recebimento dos quintos em virtude de decisões administrativas, o Tribunal, em razão de voto médio, rejeitou os embargos e, reconhecendo a ilegitimidade do pagamento dos quintos, modulou os efeitos da decisão de modo que aqueles que continuam recebendo até a presente data em razão de decisão administrativa tenham o pagamento mantido até sua absorção integral por quaisquer reajustes futuros concedidos aos servidores. Os Ministros Ricardo Lewandowski e Celso de Mello proviam os embargos de declaração e modulavam os efeitos da decisão em maior extensão. Ficaram vencidos, nesse ponto, os Ministros Marco Aurélio e Rosa Weber. Por fim, o Tribunal, por maioria, também modulou os efeitos da decisão de mérito do recurso, de modo a garantir que aqueles que continuam recebendo os quintos até a presente data por força de decisão judicial sem trânsito em julgado tenham o pagamento mantido até sua absorção integral por quaisquer reajustes futuros concedidos aos servidores, vencidos os Ministros Marco Aurélio e Rosa Weber. Tudo nos termos do voto do Relator. Afirmaram suspeição os Ministros Luiz Fux e Roberto Barroso'. Ausente, justificadamente, nesta assentada, o Ministro Celso de Mello. Plenário, 18.12.2019."
7. 	Bem se vê, assim, que o STF teria passado a considerar indevida a imediata cessação do pagamento dos "quintos" de função, quando estiver fundado em decisão judicial transitada em julgado, e, a despeito de reconhecer a ilegitimidade do pagamento dos "quintos", passou a modular os efeitos da decisão no sentido de admitir a manutenção do correspondente pagamento, até a integral absorção pelos subsequentes reajustes concedidos aos servidores, para os atuais beneficiários da subjacente vantagem por decisão administrativa ou judicial sem o trânsito em julgado.
8.	A despeito, pois, de restar configurada a eventual ilegalidade no correspondente pagamento cumulativo da vantagem "opção" com a parcela dos "quintos" de função, mas, decorrendo esta última vantagem de decisão administrativa em sintonia com a referida decisão do STF, o TCU deve deixar de determinar a imediata cessação dos pagamentos inerentes a esses "quintos" de função, sem prejuízo, todavia, de determinar a suspensão do pagamento da referida parcela como "opção".
9.	De toda sorte, o TCU deve determinar que a administração do Senado Federal adote as seguintes medidas:
 (a) reavalie e, se for o caso, promova a efetiva alteração da parcela inerente à incorporação de "quintos" de função originalmente concedida diante da eventual necessidade de absorção dessa parcela pelas subsequentes modificações legais produzidas sobre a estrutura remuneratória da correspondente carreira, em sintonia, assim, com a deliberação proferida pelo Supremo Tribunal Federal no bojo do RE 638.115 durante a Sessão de 18/12/2019; devendo se manifestar anual e conclusivamente sobre o cumprimento, ou não, desse item do acórdão em item específico no seu Relatório de Gestão em cada exercício financeiro; e
 (b) promova o destaque da referida parcela como quintos de função pública, transformando-a em "parcela compensatória", para a efetiva implementação das futuras absorções dessa parcela inerente à incorporação de "quintos" de função em face das supervenientes modificações legais produzidas sobre a estrutura remuneratória da correspondente carreira, em observância, então, à deliberação proferida pelo Supremo Tribunal Federal no bojo do RE 638.115 durante a Sessão de 18/12/2019; devendo se manifestar anual e conclusivamente sobre o cumprimento, ou não, desse item do acórdão em item específico no seu Relatório de Gestão em cada exercício financeiro.
10.	O TCU deve determinar, ainda, que o órgão de controle interno junto ao Senado Federal se manifeste anual e conclusivamente sobre o referido cumprimento, ou não, das aludidas medidas em item específico no seu Relatório de Auditoria de Gestão a partir da análise do Relatório de Gestão em cada exercício financeiro.
11.	Diante, enfim, das entradas dos referidos atos no TCU há menos de 5 anos, não seria necessária a prévia oitiva das aludidas beneficiárias, estando esse entendimento em plena consonância com a jurisprudência do STF (v.g.: MS-25.116 e MS-25.403) e com a exceção contida na Súmula Vinculante nº 3 do STF, além de estar em sintonia com a jurisprudência do TCU (v. g.: Acórdão 587/2011-TCU-Plenário, entre outros) .
12.	O TCU deve assinalar a ilegalidade, portanto, dos atos de pensão civil às Peças 10 e 11 para lhes negar o respectivo registro, deixando, todavia, de determinar a imediata cessação dos pagamentos inerentes aos "quintos" de função em respeito à decisão prolatada pelo STF no bojo do RE 638.115-CE, a despeito de determinar a suspensão do pagamento da parcela como "opção", sem prejuízo de assinalar a legalidade do ato à Peça 12 para lhe conceder o respectivo registro.
Ante o exposto, pugno pela prolação do Acórdão ora submetido a este Colegiado.
	
TCU, Sala das Sessões, em tagDataSessao.
Ministro-Substituto ANDRÉ LUÍS DE CARVALHO
Relator